【裁判字號】    90,台上,5758
【裁判日期】    900914
【裁判案由】    偽造文書
【裁判全文】
最高法院刑事判決                                九十年度台上字第五七五八號
    上  訴  人  甲○○
右上訴人因偽造文書案件，不服臺灣高等法院中華民國八十八年七月七日第二審判決
（八十八年度上訴字第二○四○號，起訴案號：臺灣臺北地方法院檢察署八十七年度
偵字第二一一一九號『原判決誤載為二一一九號』），提起上訴，本院判決如左：
    主  文
原判決撤銷，發回臺灣高等法院。
    理  由
本件原判決認定上訴人甲○○於民國八十二年間經營地下錢莊，取得林麗珠為借款而
質押之國民身分證正本（七十五年三月一日發），因林麗珠借款未還，上訴人竟意圖
為自己不法之利益，利用不知情之刻印行師傅偽造「林麗珠」印章一顆，再將林麗珠
之國民身分證及印章交予不知情之電話代辦業者陳淑如，指示陳淑如於八十四年五月
十二日向中華電信股份有限公司臺灣北區電信分公司（下稱中華電信公司）申請將0
00－0000號（原租用人為張萬生裝機地址台北市○○路九十六巷二十三號三樓
）原址過戶為林麗珠租用，並由陳淑如在「市內電話過戶申請書」新客戶簽章欄內蓋
用「林麗珠」印文，完成偽造之申請書後，持向中華電信公司申請完成過戶手續，足
以生損害於中華電信公司及林麗珠。嗣於八十六年一月三十一日，上訴人復基於概括
之犯意，親自持上開偽造之「林麗珠」印章及林麗珠所質押之國民身分證正本，至中
華電信公司，申請將000－0000號電話（原租用人為劉美子裝機地址台北市○
○○路○段二三六巷二七弄八號四樓，五月改號為七四七─七八七四號），原址過戶
為林麗珠租用，並由上訴人在「市內電話異動申請書」新客戶簽章欄內蓋用「林麗珠
」印文，完成偽造之申請書後，持向中華電信公司申請完成過戶手續，足以生損害於
中華電信公司及林麗珠。同年三月二十二日，上訴人再持用上開偽造之「林麗珠」印
章及林麗珠所質押之國民身分證正本，至中華電信公司，申請在台北市○○○路○段
二三六巷二七弄八號四樓新裝機，在「市內電話業務申請書」上新用戶簽章欄內蓋用
「林麗珠」印文，完成偽造之申請書後，持向中華電信公司申請完成申請手續，使中
華電信公司誤以為林麗珠本人之申請而裝設000－0000、000－0000號
電話（五月時改號為000－0000、000－0000號）。同年四月十三日，
上訴人再持用上開偽造之「林麗珠」印章及林麗珠所質押之國民身分證正本，至中華
電信公司，申請在台北市○○○路○段二三六巷二七弄八號四樓新裝機，在「市內電
話業務申請書」上新用戶簽章欄內蓋用「林麗珠」印文，完成偽造之申請書後，向中
華電信公司申請完成申請手續，使中華電信公司誤以為係林麗珠申請而裝設000－
0000、0000－0000號電話，足以生損害於中華電信公司及林麗珠。而上
訴人冒用林麗珠名義裝設電話後，即拒繳電話費用，計詐得相當於新台幣（下同）六
萬三千七百零八元之通話利益等情，因將第一審法院諭知上訴人無罪之判決撤銷，改
判依牽連犯，從一重論處上訴人連續行使偽造私文書，足以生損害於他人罪刑（處有
期徒刑六月），固非無見。
惟查：（一）事實審法院應於審判期日調查之證據，係指該證據在客觀上為法院認定
事實、適用法律之基礎者而言，若事實審法院就此種證據，未予調查，即有刑事訴訟
法第三百七十九條第十款之當然違背法令。證人章斌於第一審證稱：「只聽到甲○○
用呼叫器找林麗珠，第二天去律師處碰面」（見第一審卷第四三頁），如若無誤，則
林麗珠曾否與上訴人相約在律師處晤面﹖如有，雙方見面後洽談何事﹖是否談及本件
案情及林女曾否同意上訴人以伊名義申請電話之事﹖攸關上訴人被訴之偽造文書犯行
能否成立，自應詳加查證根究明白。又依起訴書犯罪事實之記載及原判決事實認定，
上訴人偽以林麗珠名義租用過戶或申請新裝之0000000號、0000000號
、0000000號電話，於八十六年五月間，已經分別改號為0000000號、
0000000號、0000000號，則上開更改電話號碼究係中華電信公司主動
所為，抑或需經租用人申請﹖如係依租用名義人林麗珠之申請而改號，上訴人曾否另
以林麗珠名義填具相關申請文書後持以行使﹖關乎上訴人是否另犯有行使偽造私文書
犯罪，自有進一步查證明白之必要。（二）第二審審判長於開庭審判時，除應命上訴
人陳述上訴要旨外，並準用第一審審判程序，訊問被告及調查證據，倘未踐行上開程
序即命辯論終結，予以判決，自屬違背法令。上訴人基於意圖為自己不法利益之概括
犯意，連續詐取共計六萬三千七百零八元之通話利益，因而涉犯刑法第三百三十九條
第二項詐欺得利罪部分事實，未經檢察官起訴，但原判決認該部分與已經起訴之行使
偽造私文書部分，有方法結果之牽連犯關係，基於審判不可分原則，而併予審理。惟
據原審審判筆錄之記載，審判長就事實之訊問，僅問上訴人：「對起訴書之犯罪事實
有無意見」，既未就上訴人所犯連續詐欺得利之事實予以訊問，俾使上訴人得就此為
詳細之陳述，亦未針對該部分事實為證據之調查，即行宣告辯論終結，其踐行之訴訟
程序，難謂於法無違。（三）有罪判決書所記載之犯罪事實，為論罪科刑適用法律之
基礎，故凡於適用法律有關之重要事項，必須詳加認定，明確記載，然後於理由內敘
明犯罪事實所憑之證據及認定之理由，始足為適用法律之依據。若事實未有此記載，
而理由加以說明，為理由失其依據。如事實有此記載，理由未予說明，則為理由不備
，按諸刑事訴訟法第三百七十九條第十四款規定，其判決當然為違背法令。原判決事
實欄固認定上訴人先後四次偽造林麗珠名義之申請書，持向中華電信公司申請變更電
話租用人姓名或新裝電話等行為，均足以生損害於中華電信公司及林麗珠，惟理由內
郤未說明為此認定所憑之證據及其理由，自屬理由不備。再依原判決理由說明，上訴
人在「市內電話過戶申請書」、「市內電話異動申請書」、「市內電話業務申請書」
上偽造之「林麗珠」印文共計六枚，故就該六枚印文，依刑法第二百十九條規定併予
宣告沒收。然其事實欄就上訴人究係在各該文書上偽造印文各幾枚，則未為任何認定
，致其理由說明失其依據。又依原判決事實認定上訴人偽造「市內電話業務申請書」
、「市內電話異動申請書」時，尚在各該文書上偽造林麗珠之印文，惟於理由內對於
上訴人偽造林麗珠印文，涉犯之偽造私印文犯罪與其偽造私文書犯罪間，究應如何適
用法律，郤未為說明，於法有違。（四）有罪之判決書，應記載認定犯罪事實所憑之
證據及其認定之理由，刑事訴訟法第三百十條第一款定有明文，而認定事實所憑之證
據，須確實存在，倘判決書內所記載之證據，與卷內筆錄或證物之內容不相適合，則
其判決之根據，實際上並不存在，自屬採證違法。依原判決援引為證據資料之000
0000號電話市內電話業務申請書之記載，該門號電話申請日期為八十六年三月二
十二日（見偵查卷第十九頁），而卷附中華電信公司台北東區營運處服務中心八十八
年二月二日東服營八八字第○四六號函亦記載：「00000000號（加頭碼二前
為0000000號）電話係林麗珠於八十六年三月二十五日新裝機」（見第一審卷
第九頁），則原判決事實認定上訴人於八十六年四月十三日偽以林麗珠名義製作「市
內電話業務申請書」後持以申請裝設0000000號電話，即與上引卷內證據資料
之記載不相適合，實情如何，有待查明。以上，或係上訴意旨所指摘，或為本院得依
職權調查之事項。應認原判決有撤銷發回更審之原因。
據上論結，應依刑事訴訟法第三百九十七條、第四百零一條，判決如主文。
中      華      民      國     九十     年      九      月     十四     日
                              最高法院刑事第一庭
                                  審判長法官  施  文  仁
                                        法官  張  淳  淙
                                        法官  林  永  茂
                                        法官  蕭  仰  歸
                                        法官  張  清  埤
      右正本證明與原本無異
                                              書  記  官
中      華      民      國     九十     年      九      月    二十一    日


司法院資訊處製作；財團法人民間司法改革基金會備份。
